【裁判字號】    97,上訴,817
【裁判日期】    970424
【裁判案由】    殺人未遂
【裁判全文】
臺灣高等法院刑事判決                 97年度上訴字第817號
上  訴  人
即  被  告  乙○
                    （
選任辯護人  曾昭牟律師
上列上訴人因殺人未遂案件，不服臺灣臺北地方法院96年度訴字
第1639號，中華民國97年1 月23日第一審判決（起訴案號：臺灣
臺北地方法院檢察署96年度偵字第19867 號），提起上訴，本院
判決如下：
    主  文
上訴駁回。
    事  實
一、乙○前因傷害案件，經臺灣台北地方法院以93年度易緝字第
    68號判處有期徒刑3月確定，甫於民國94年1月27日執行完畢
    。仍不知警惕，於96年9 月26日21時52分許，在臺北縣新店
    市○○路○段1號家樂福大賣場前之停車場，因險遭甲○○之
    手推車撞及腿部，未獲甲○○致歉，竟怒火中燒，頓萌殺人
    之故意，自隨身攜帶霹靂包中取出其所有之折疊刀1把攻擊
    甲○○，甲○○為保護自身及家人安全，以安全帽抵擋，惟
    仍遭乙○推倒在地，接續砍殺甲○○頭部、頸部、右手上臂
    、左腹部、左小腿，致甲○○受有前額約8公分見骨、頸部
    約10公分、右前手肘約10公分、左下腹約5公分、左內側小
    腿約大於20公分長之刀傷，因而大量出血當場昏迷，始停止
    砍殺行為，並將行兇之折疊刀1把丟棄在上開賣場5樓男廁後
    逃逸。嗣經甲○○之妻丙○○報警處理，緊急將甲○○送往
    財團法人佛教慈濟醫院台北分院（下稱慈濟醫院）急救，始
    倖免於死亡，警員循線逮捕乙○，扣得上開折疊刀1把。
二、案經丙○○訴由臺北縣政府警察局新店分局報請臺灣臺北地
    方法院檢察署檢察官偵查起訴。
    理  由
一、以下所引證據，經本院當庭提示，檢察官、上訴人即被告乙
    ○及選任辯護人等對於被告以外之人於審判外之言詞及書面
    陳述，均表示無意見（本院卷第55頁反面），且當事人未於
    言詞辯論終結前聲明異議，本院審酌該等證據作成之情況，
    認為適於為本件認定事實之依據，依刑事訴訟法第159條之5
    第2項規定，應具有證據能力，合先敘明。
二、訊據被告雖坦承於上開時、地，因險遭甲○○之手推車撞及
    ，方持其所有折疊刀1把刺砍甲○○之事實不諱，惟矢口否
    認有殺人未遂犯行，辯稱：伊如有殺人故意，在甲○○倒地
    時，自可朝其胸部猛刺，其未如此，足見無殺人故意。且伊
    遭甲○○持安全帽、鐵椅攻擊方出於防衛己身安全所致，屬
    防衛過當。又伊係在劃傷甲○○小腿後，即自行離去，應與
    「未了未遂」要件相符云云。惟查：
(一)上開事實，業經證人即被害人甲○○指證歷歷，核與證人丙
    ○○、李佩蓉所為證述大致相符，並有折疊刀1把扣案足佐
    。復有原審勘驗現場錄影光碟，製作審理筆錄、現場錄影光
    碟翻拍照片14幀、現場照片11幀附卷可考。甲○○受有事實
    欄所載傷勢，亦有慈濟醫院診斷證明書1紙、病情說明書及
    病歷在卷為憑。
(二)按殺人未遂與傷害之區別，應以加害人有無殺意為斷，以戕
    害他人生命之故意，著手於刺殺之實行而未發生死亡之結果
    ，為殺人未遂；倘無使人喪失生命之故意，僅在使其身體、
    健康受到傷害，則為傷害罪，二罪皆發生傷害之結果，祗其
    主觀犯意及身體傷害程度不同而已。又殺人與傷害人致死之
    區別，應以有無殺意為斷，其受傷之多寡，及是否為致命部
    位，固不能據為認定有無殺意之唯一標準，惟加害人下手情
    形如何，於審究犯意方面，仍不失為判斷有無殺意之重要參
    考依據。本件被告刺砍甲○○使用之折疊刀，刀刃鋒利，而
    人體之頭、頸、腹部係屬脆弱之要害，以折疊刀刺砍，足令
    人受傷嚴重而失血過多死亡，被告為智能正常之人，自應知
    悉。且甲○○受有如事實欄所載傷勢，大量出血，有潛在生
    命危險，予以緊急輸血，96年10月3日因貧血頭暈再度入院
    ，其左側小腿刀傷，傷及肌腱、肌肉，予以縫合，應仍有影
    響日後正常走路功用之可能性，有慈濟醫院96年12月20日慈
    新醫文字第961430號函附病情說明書及急診檢傷護理評估紀
    錄表在卷可考。參以原審勘驗案發現場光碟時，甲○○倒地
    後，被告仍接續持折疊刀刺砍甲○○，終至甲○○當場大量
    失血而暈厥，足見被告持折疊刀刺砍甲○○時，下手之重，
    用力之猛，被告持折疊刀刺砍甲○○之際，確有殺人之犯意
    ，至為灼然。
(三)被告於刺砍甲○○時，甲○○並無任何口出惡言或其他挑釁
    行為，業經甲○○、丙○○證述在卷（原審卷第98、99、10
    7 頁）。且依原審勘驗現場錄影光碟顯示：(1)51分50秒丙○
    ○牽著2 歲女兒站在雨棚下。(2)53分10秒甲○○從雨棚內逃
    出，被告在後方追。(3)53分11秒甲○○從雨棚內逃出，被告
    自雨棚內追出。(4)53分12秒被告追出時，右手高舉手中持刀
    。被告又進入雨棚內，甲○○拿安全帽追入雨棚。(5)53分17
    秒甲○○以安全帽回擊，被告手中仍持刀。(6)53分19秒甲○
    ○倒地，被告右手持刀繼續對甲○○攻擊至少2 刀等情，有
    審理筆錄在卷為憑（原審卷第96頁）。顯見甲○○先遭被告
    持刀追砍，方自雨棚內逃出，迨被告進入雨棚時，甲○○方
    持安全帽追入雨棚內等情，應堪認定。則被告持刀刺砍甲○
    ○時，甲○○並無持安全帽毆打被告，斯時並無現在不法之
    侵害存在，被告自無法主張正當防衛。且在被告持刀再次進
    入甲○○之妻丙○○與2 歲女兒站立之雨棚內時，甲○○證
    稱：因對方拿刀過來，我要保護老婆及女兒，所以拿安全帽
    抵擋等語（原審卷第101 頁），要與常情不悖。嗣甲○○見
    其妻女與被告在外面，遂拿鐵椅驅趕被告後，再遭被告刺傷
    等情，亦據甲○○證述在卷。又甲○○倒地後，被告接續刺
    砍甲○○至少2刀，有原審勘驗現場錄影光碟為憑，參以甲
    ○○遭刺砍後，大量出血當場暈厥，並已有潛在生命危險後
    ，被告始罷手，業如上述，縱或被告在甲○○倒地後未繼續
    砍刺甲○○胸部，並不影響被告刺砍甲○○，致甲○○可能
    發生死亡結果之危險。則被告辯稱：無殺人故意，係遭甲○
    ○持安全帽、鐵椅攻擊後，方非連續攻擊甲○○云云，要屬
    事後飾卸之詞，而不足採信。
(四)刑法上所謂中止未遂，係指行為人已著手於犯罪之實行，因
    自己之意思而中止進行；或雖已實行，而以己意防止其結果
    之發生，因之未發生犯罪之結果者而言。是行為人若已著手
    於犯罪之實施，且其行為已有發生結果之危險，而於結果尚
    未發生前，縱因己意而消極中止其犯行，然未積極採取防果
    行為，而係另由第三人為防果之行為，致未發生結果者，仍
    屬因外力介入而致犯罪未遂之普通未遂即障礙未遂，而與中
    止未遂有間（最高法院86年度台上字第1716號判決意旨參照
    ）。被告於案發後，丟棄折疊刀而自行逃離現場，俟他人報
    案後，經警通知救護車到場救護甲○○等事實，業據丙○○
    證述明確。參以如上慈濟醫院之病情說明書記載甲○○受有
    如事實欄所載傷勢，大量出血，有潛在生命危險，予以緊急
    輸血等情。可見被告所為，已有發生死亡結果之危險，縱其
    因己意丟棄折疊刀而自行逃離現場，僅屬消極中止犯行，既
    未積極採取防果行為，所為要與中止未遂要件有間。
(五)至被告以其疑似有躁鬱症之精神障礙，聲請送鑑定云云，然
    被告於行為時反應靈敏，案發後對答如流，且於警詢、偵查
    、原審及本院審理審中問答反應正常，迭次繕寫之書狀，亦
    有條理，顯無精神障礙問題，自無送鑑定之必要。綜上所述
    ，被告所辯，均不足採。事證明確，應依法論處。
三、核被告所為，係犯刑法第271 條第2項、第1項之殺人未遂罪
    。被告已著手於上開犯罪行為之實行而未遂，依刑法第25條
    第2 項前段規定按既遂犯之刑度減輕之。又被告有事實欄所
    載前科紀錄，有本院被告前案紀錄表1份，其於5年內故意再
    犯有期徒刑以上之本罪，應依刑法第47條第1 項規定，加重
    其刑（除法定本刑為死刑、無期徒刑部分外），並先加後減
    之。
四、原審調查後認事證明確，依刑法第271條第2 項、第1項、第
    25條第2 項、第38條第1項第2款之規定，並審酌被告僅因細
    故，即持折疊刀對人要害部位砍殺，手段激烈，造成甲○○
    傷勢嚴重，兼衡其犯罪後態度不佳等一切情狀，量處有期徒
    刑6年，並說明扣案折疊刀1把，係被告所有供本件犯罪所用
    之物，經被告供認在卷，予以沒收，其認事用法並無不當，
    量刑亦屬妥適。被告上訴猶執陳詞主張其係正當防衛，並無
    殺人之故意，且符合中止犯規定，指摘原判決不當云云，核
    無理由，應予駁回。
據上論斷，應依刑事訴訟法第368條，判決如主文。
本案經檢察官覃正祥到庭執行職務。
中    華    民    國    97    年    4    月     24    日
                  刑事第二庭審判長法  官  呂丹玉
                                  法  官  林恆吉
                                  法  官  李麗玲
以上正本證明與原本無異。
如不服本判決，應於收受送達後10日內向本院提出上訴書狀，其
未敘述上訴之理由者並得於提起上訴後10日內向本院補提理由書
（均須按他造當事人之人數附繕本）。
                                  書記官  廖婷璇
中    華    民    國    97    年    4     月    24    日
附錄：本案論罪科刑法條全文
中華民國刑法第271條
（普通殺人罪）
殺人者，處死刑、無期徒刑或10年以上有期徒刑。
前項之未遂犯罰之。
預備犯第1項之罪者，處2年以下有期徒刑。


司法院資訊處製作；財團法人民間司法改革基金會備份。
